臺灣高等法院臺南分院刑事判決　　　　　96年度上訴字第31號
上　訴　人　臺灣雲林地方法院檢察署檢察官
上　訴　人
即　被　告　乙○○
指定辯護人　本院公設辯護人　丙○○
上列上訴人因被告搶奪等案件，不服臺灣雲林地方法院95年度訴
字第176號中華民國95年12月4日第一審判決（起訴案號：臺灣雲
林地方法院檢察署94年度偵字第5248號），提起上訴，本院判決
如下：
    主  文
原判決撤銷。
乙○○竊盜，因防護贓物，當場施以強暴，累犯，處有期徒刑肆
年。
    事  實
一、乙○○前於民國88年間，因竊盜、搶奪及違反毒品危害防制
    條例等案件，經臺灣雲林地方法院及本院分別判處有期徒刑
    ，並定應執行有期徒刑4年確定，於89年7月14日入監執行，
    於91年9月18日縮短刑期假釋出監，刑期至93年6月11日止，
    因假釋未經撤銷而以已執行論。竟仍不知悔改，基於意圖為
    自己不法所有之犯意，於94年12月7日10時許，由不知情之
    姓名、年籍不詳綽號「阿志」之成年男子駕駛車牌號碼
    5881-LS號自用小客車，內載乙○○，行經雲林縣北港鎮○
    ○里○○路64號正義水電行時，見該水電行無人看守，遂向
    「阿志」佯以購買燈泡為由，而下車進入水電行，見該水電
    行椅子上有水電行會計甲○○所有女用皮包1只，遂徒手竊
    取該女用皮包得手（內有新台幣《下同》2,400元及信用卡
    等物）。甲○○當時在水電行後方用餐，自店內折射鏡目睹
    上情，自後追出，乙○○發現甲○○已發覺其犯行，迅速離
    開現場，並坐上副駕駛座。甲○○為取回該女用皮包，見副
    駕駛座車窗未關，乃將右手伸入車內，試圖奪回皮包，「阿
    志」所駕駛之自小客車，並未停車，繼續往前駛，甲○○便
    以右手抓住車窗，因而遭車輛拖行約數十公尺。乙○○見狀
    ，明知甲○○若跌落於地，將使身體受有傷害，竟為防護贓
    物，仍以扳開甲○○右手之強暴方法，使甲○○未能繼續緊
    抓車窗，以致甲○○跌坐在地，並受有外傷性顱內出血，及
    左眼下方顴骨處、兩腳膝蓋、兩腳腳掌、左腳腳踝後方、左
    手肘、右手掌等多處擦傷等傷害（傷害部分，業據甲○○撤
    回告訴，檢察官另為不起訴處分）。旋因乙○○內心甚感懊
    悔，於同日23時50分許，在警方未能查知犯人前，由其父陪
    同至雲林縣警察局北港分局北辰派出所自首，並接受裁判，
    因而始悉上情。
二、案經雲林縣警察局北港分局報請臺灣雲林地方法院檢察署檢
    察官偵查起訴。
    理  由
壹、認定犯罪事實所憑之證據及理由
一、訊據被告乙○○坦承於上揭時、地，竊取證人甲○○所有皮
    包不諱。惟否認有何準強盜犯行，並辯稱：未與「阿志」共
    同竊取皮包，且未拖行甲○○，是甲○○自己跌坐云云。惟
    查：
(一)
  (一)被告於94年12月7 日10時許，至雲林縣北港鎮○○里○○路
    64號正義水電行，徒手竊取證人甲○○所有皮包得手之事實
    ，業據被告於原審及本院均坦承不諱，核與證人甲○○於原
    審證述情節相符，並有照片2張及贓物認領保管單1紙在卷可
    稽（警卷第11、15頁），足認被告此部分自白與事實相符，
    堪以採信。
  (二)
  　又被告竊得皮包後，見證人甲○○自後追出，便跑上自小客
    車副駕駛座。甲○○為取回皮包，見副駕駛座車窗未關，乃
    將右手伸入車窗內，自小客車並未停下，繼續往前開，甲○
    ○以右手抓住車窗，因而遭車輛拖行，被告則將甲○○右手
    扳開，證人甲○○因而跌坐在地，受有外傷性顱內出血，及
    左眼下方顴骨處、兩腳膝蓋、兩腳腳掌、左腳腳踝後方、左
    手肘及右手掌等多處擦傷之事實，業據證人甲○○於原審證
    稱：我準備要追上去，要搶回皮包，被告看到我，便往外跑
    ，門口有車子在等被告，被告衝上車，坐在副駕駛座，車窗
    沒有關，被告知道我在追，我為拿回皮包，右手伸入車窗內
    ，車子開走，我抓在車窗的框框處，順著被拖走，車子沒有
    停，拖了一段距離，被告把我的手扳開，跌倒在地後昏迷等
    語甚詳（詳原審卷第49至53頁），參以被告於檢察官聲請羈
    押時於法官訊問時業已供述「（被害人有用手拍你車門？）
    有，當時我的車窗是放下來一半。（被害人是在你車子哪一
    邊？）乘客座那邊。…（你是否有發現他？）有，但因會緊
    張，所以才沒有下車。」等情（聲羈卷第6、7頁），衡情，
    被告於車輛行進之際，既已發現被害人在車旁，為避免甲○
    ○取回皮包，而將被害人之手扳開致其跌倒在地，以期擺脫
    被害人，亦符常情；此外並有財團法人長庚紀念醫院嘉義分
    院（下稱長庚醫院）94年12月8日診斷證明書1紙、長庚醫院
    95年8月11日 (95)長庚院嘉字第00842號函及受傷照片11 張
    在卷可稽（詳警卷第16頁，原審卷第61至66、70頁），及本
    院向長庚醫院調閱證人甲○○之病歷資料，有該院96年1 月
    16日（96）長庚院嘉字第0062號函及所附甲○○之病況說明
    暨病歷影本附卷可參（本院卷第32至86頁）。綜上，(1)被告
    竊取皮包得手後，顯已明知其竊盜犯行遭發覺，且失主自後
    追出等情；(2)證人甲○○為取回皮包，以右手伸入車窗，而
    被告當時坐在副駕駛座，與證人甲○○僅隔車門，被告當知
    證人甲○○欲取回皮包；(3)證人甲○○在自小客車駛離之際
    ，原以右手抓住車窗，後因被告扳開證人甲○○右手，才跌
    坐在地，並受有如上之傷害。可見，被告對證人甲○○有施
    強暴行為；(4)被告與「阿志」均屬年輕力壯之成年男性；證
    人甲○○為女性，見車上尚有同夥接應被告，當不致於萌生
    逮捕被告及「阿志」之念頭。相對於被告及「阿志」，見被
    害女性獨自追出，亦不懼怕遭證人甲○○一人逮捕。是被告
    以手扳開證人甲○○右手之強暴行為，應係基於防護贓物之
    犯意而為，而未及於脫免逮捕，應可認定。
  (三)另被告於警詢辯稱：我上車要離去時，甲○○出來喊我，但
    未制止我，離去時看到她跌倒云云（警卷第3頁）；於94 年
    12月8日檢察官訊問時改稱：我上車後，叫阿志趕快開車，
    阿志開了就走，有一位小姐拍我車門玻璃，趴在車窗上，後
    來摔倒云云（偵查卷第13頁）；復於95年2月8日偵訊時改稱
    ：不知甲○○趴在我們車窗上阻擋我們離去云云（詳偵卷第
    19 頁），所辯前後矛盾，且與事實不符，難以採信。
(二)關於被告與「阿志」有無共同竊盜、強盜之犯行：
  (一)又關於被告與「阿志」有無共同竊盜之犯行一節：
  (1)被告於檢察官偵查中及原審先後供稱：「我是看裡面都沒人
    看到桌上有皮包我拿著就走了…阿志不知道我要進去偷東西
    ，以為我要進去買日光燈」、「他不知道我要進去裡面偷東
    西。（阿志是否與你一起去偷？）沒有。…因為我與阿志都
    很緊張，所以小姐拍車門，沒有叫阿志停車」（偵查卷第12
    頁，原審卷第36頁）等語；則被告竊盜行為既屬臨時起意，
    衡情與阿志間有無事先謀議即非無疑，又關於竊得之物品或
    由被告取得，或處置，而與阿志無涉，亦據被告供述在卷（
    偵查卷第13頁），揆諸常情阿志如係共犯，就所得之贓物亦
    應參予分配，而無全由被告取走之裡。
  (2)雖被告於警詢供稱：我下車前往竊取，阿志開車等語甚詳（
    詳警卷第2頁）。僅係單純說明當時車上駕駛另有其人，就
    二者間有無共同竊盜之犯意，並未提及，從而縱令「阿志」
    與被告同車前往水電行並在外等候，亦無法遽認被告與「阿
    志」間有共同竊盜之犯意聯絡。又被告既係由阿志開車同往
    水電行，則被告竊取皮包得手後，跑到自小客車副駕駛座，
    而非駕駛座，亦符常情，尚無從因「阿志」在自小客車內等
    候而認係共犯接應等情，此外，並無其他證據證明阿志與被
    告間有共犯竊盜之犯意聯絡，從而被告並無與阿志共同竊取
    證人甲○○所有皮包之事實，應可認定。
  (二)至被告與「阿志」有無共同強盜之犯行部分：
    證人甲○○於原審證稱：我勾住時，沒有印象駕駛與被告有
    說什麼話等語甚詳（詳原審卷54頁）。是依現存事證，既無
    證據證明被告上車後，「阿志」有指使被告扳開證人甲○○
    右手之言語，或其他有認同被告以強暴方法，擺脫證人甲○
    ○之外部行為，諸如驟然加速或變換車道等，從而以手扳開
    證人甲○○右手之強暴方法既係被告一人所為，又無證據證
    明被告與「阿志」有強盜之謀議行為，從而對證人甲○○所
    為之準強盜行為，自係被告一人所為至明。
(三)證人甲○○於原審證稱：在醫院治療後，嗅覺已喪失，醫生
    說沒有藥物可治療，…味道會偏掉，香的味道，會當成是臭
    的等語（原審卷第51、55頁）。此外，證人甲○○案發後之
    嗅覺，經本院依職權函詢長庚醫院，長庚醫院表示：甲○○
    於95年1月18日至長庚醫院門診時，陳述有嗅覺喪失之情況
    ，95年3月29日最近一次門診，仍陳述有嗅覺喪失。一般而
    言，頭部外傷顱內出血有可能引起嗅覺喪失，且嗅覺喪失無
    法以復健方式恢復，惟嗅覺喪失尚無法以儀器測定量化喪失
    範圍，有長庚醫院95年8月11日 (95 )長庚院嘉字第00842
    號函在卷可稽（詳原審卷第70頁），堪信屬實。而依現今醫
    療儀器，既然無法測定量化喪失範圍，則證人甲○○之嗅覺
    ，難認於案發後已達完全喪失，進而達到修正前刑法第10條
    第4項第3款所定「毀敗嗅能」之程度，併此敘明。
(四)綜上所述，本件事證明確，被告犯行，堪以認定。
貳、論罪科刑之理由
一、
(一)按行為後法律雖有修正，但其內容僅係形式上做文字之修正
    ，或僅係將法理明文化，或僅係異動法條項次時，因未涉及
    犯罪構成要件或處罰內容之變更，自非屬法律之變更，而無
    依刑法第2條第1項之規定予以比較新舊法之必要，惟修正後
    之內容如客觀上已涉及犯罪構成要件或處罰內容等實質上變
    更時，即屬法律之變更，而應依刑法第2條第1項之規定比較
    新舊法。至比較結果，如修正後之內容，依行為人所犯個案
    具體主觀上比較結果，認並無有利之情形時，依刑法第2條
    第1項前段之規定，即應適用舊法即行為時法，如有利於行
    為人時，則應依刑法第2條第1項後段之規定，適用新法即裁
    判時法，足見應否適用刑法第2條第1項之規定比較新舊法，
    應取決於修正後法條之實質內容，於客觀上是否已有變更為
    依據，而非取決於是否有利於行為人，至於究竟應適用行為
    時法或裁判時法，始應就行為人所犯個案做具體主觀上之比
    較以判斷新法是否有利於行為人，如新法有利於行為人，則
    應適用新法即裁判時法，如新法並無有利於行為人之情形時
    ，則應適用舊法即行為時法。
(二)查被告行為後，於94年2月2日修正公布之刑法第47條、第62
    條等條文，已於民國95年7月1日施行，其中：第47條已由
    原先之「受有期徒刑之執行完畢，或受無期徒刑或有期徒刑
    一部之執行而赦免後，五年以內再犯有期徒刑以上之罪者，
    為累犯，加重本刑至二分之一」，修正為第47 條第1項「受
    徒刑之執行完畢，或一部之執行而赦免後，五年以內故意再
    犯有期徒刑以上之罪者，為累犯，加重本刑至二分之一」，
    並增列第2項「第九十八條第二項關於因強制工作而免其刑
    之執行者，於受強制工作處分之執行完畢或一部之執行而免
    除後，五年以內故意再犯有期徒刑以上之罪者，以累犯論」
    ，足見修正後累犯之認定，僅以故意再犯者為限，至於過失
    再犯者則排除在外。第62條由原先之「對於未發覺之罪自
    首而受裁判者，減輕其刑。但有特別規定者，依其規定」之
    規定，修正為「對於未發覺之罪自首而受裁判者，得減輕其
    刑。但有特別規定者，依其規定」。是依上開規定，被告行
    為後刑法第47條及第62條等條文之內容，於客觀上均已發生
    實質上之變更，揆諸前開說明，自應依新修正刑法第2條第1
    項之規定予以比較適用。茲審酌被告之行為無論依新法或舊
    法之規定，均屬累犯，新法並無有利於被告之情形；而修正
    後之刑法關於自首之規定，已由「應」減輕其刑，修正為「
    得減輕其刑」，修正後之規定並未有利於被告；是經比較上
    開新舊法結果，行為後之法律並非較有利於被告，仍應適用
    行為時法，是依95年7月1日施行之刑法第2條第1項前段之規
    定，自應適用行為時法即95年7月1日修正前刑法第47條、第
    62條之規定。
二、核被告所為，係犯刑法第329條、第328條第1項之準強盜罪
    。又起訴書之證據及所犯法條欄中記載被告另涉犯刑法第
    277條之罪嫌部份，業具公訴檢察官於一審審理時當庭表示
    未在主張範圍而係誤載等語，有筆錄附卷可參（一審卷第47
    頁反面），附此敘明。
三、又其前於88年間，因竊盜、搶奪及違反毒品危害防制條例等
    案件，經台灣雲林地方法院及本院先後判處有期徒刑，並定
    應執行有期徒刑4年確定，於89年7月14日入監執行，於91年
    9月18日縮短刑期假釋出監，刑期至93年6月11日止，因假釋
    未經撤銷而以已執行論，有臺灣高等法院被告前案紀錄表在
    卷可稽。茲被告於有期徒刑執行完畢後，五年內，再犯
    本件有期徒刑以上之罪，為累犯，應依修正前刑法第47條規
    定，加重其刑。
四、被告於犯行被發覺前，至雲林縣警察局北港分局北辰派出所
    自首犯罪，並接受裁判，有被告警詢筆錄1紙在卷可稽，應
    依修正前刑法第62條前段規定，減輕其刑，並依法先加後減
    。
參、撤銷改判之理由
一、原審以被告罪證明確，予以論罪科刑，並對被告量處有期徒
    刑3年，固非無見。唯查：被告與綽號「阿志」之成年男子
    並未共犯竊盜罪已如前述，原審認被告與姓名、年籍不詳綽
    號「阿志」之成年男子基於意圖為自己不法所有之犯意連絡
    而共同竊盜一節，尚有未洽。
二、被告上訴意旨認原審判決過重，固非足採，惟檢察官上訴意
    旨，認原審竟僅處有期徒刑3年，量刑太輕，則為有理由，
    且原判決亦有前揭可議之處，自應由本院將原判決予以撤銷
    改判，以期適法。爰審酌被告高中肄業學歷，有竊盜、搶奪
    及違反毒品危害防制條例等前案記錄，素行不良，竟不尊重
    他人財產權，竊取他人所有皮包，所得現金僅2,400元，而
    犯行遭發覺後，為防護贓物，以扳開被害人右手之方式，施
    以強暴行為，被害人受有如事實欄所載之傷害並因此住院8
    日，及雖於偵查中與被害人達成調解賠償金額為10萬元，有
    雲林縣北港鎮調解委員會調解書一紙在卷可稽（詳偵查卷第
    21 頁），但僅給付58000元，尚有42000元尚未給付，暨犯
    後坦承部分犯行等一切情狀，量處如主文第2項所示之刑。
肆、適用之法律
一、刑事訴訟法第369條第1項前段、第364條、第299條第1項前
    段。
二、修正後刑法第2條第1項前段、刑法第329條、第328條第1項
    、修正前刑法第47條、第62條前段。
本案經檢察官謝錫和到庭執行職務。
中　　華　　民　　國　　96　　年　　3 　　月　　27　　日
                  刑事第四庭    審判長法　官 吳志誠
                                      法　官 陳珍如
                                      法　官 羅心芳
以上正本證明與原本無異。
如不服本判決，應於收受本判決後十日內向本院提出上訴書狀。
其未敘述上訴理由者並得於提起上訴後十日內向本院補提理由書
狀（均須按他造當事人之人數附繕本）「切勿逕送上級法院」。
　　　　　　　　　　　　　　　　　　　書記官 蔡振豐
中　　華　　民　　國　　96　　年　　3 　　月　　27　　日
本判決論罪科論罪之法條全文：刑法第328條第1項意圖為自己或
第三人不法之所有，以強暴、脅迫、藥劑、催眠術或他法，至使
不能抗拒，而取他人之物或使其交付者，為強盜罪，處五年以上
有期徒刑。
刑法第329條
竊盜或搶奪，因防護贓物、脫免逮捕或湮滅罪證，而當場施以強
暴、脅迫者，以強盜罪論。
